最高法院刑事判決　　　　　　九十四年度台上字第一九四五號
　　上　訴　人　丙○○○
　　　　　　　　　　　　　田1.
　　　　　　　　乙 ○ ○
　　　　　　　　　　　　　段2.
　　　　　　　　甲 ○ ○
　　　　　　　　　　　　　田1.
上列上訴人等因張坤山自訴偽造文書案件，不服台灣高等法院中
華民國九十年十二月三十一日第二審判決（九十年度上訴字第三
四００號，自訴案號：台灣士林地方法院八十八年度自字第二二
五號），提起上訴，本院判決如下：
    主  文
原判決撤銷，發回台灣高等法院。
    理  由
本件原判決認定上訴人甲○○、丙○○○為夫妻關係，上訴人乙
○○為甲○○、丙○○○之子，(一)、丙○○○基於意圖為自己不
法所有之概括犯意，以甲○○之名義擔任會首，召集如原判決事
實欄一之(一)所載之Ａ會互助會，而於如原判決事實欄一之(一)所載
時地主持開標，在標單上偽填如原判決附表一所示之會員姓名與
標息，參與競標而得標，足以生損害於如原判決附表一所示之會
員。復向當次之活會會員佯稱係如原判決附表一所示之會員得標
，使活會會員陷於錯誤，而詐得如原判決附表一所示之會款。(二)
、丙○○○、乙○○共同基於意圖為自己不法所有之概括犯意，
以乙○○配偶江秀蓮之名義擔任會首，由丙○○○召集如原判決
事實欄一之(二)所載之Ｂ會互助會，乙○○於如原判決事實欄一之
(二)所載時地主持開標（若乙○○不在場，則由丙○○○主持），
在標單上偽填如原判決附表二所示之會員姓名與標息，參與競標
而得標，足以生損害於如原判決附表二所示之會員。乙○○（或
丙○○○）復向當次之活會會員佯稱係如原判決附表二所示之會
員得標，使活會會員陷於錯誤，而詐得如原判決附表二所示之會
款。(三)、上訴人三人共同意圖為自己不法之所有，丙○○○、乙
○○承前揭概括犯意，明知前會已有冒標之情形，無力再召集互
助會，竟又以江秀蓮之名義擔任會首，由上訴人三人召集如原判
決事實欄一之(三)所載之Ｃ會互助會，使不知情之該會會員陷於錯
誤，如數交付頭會會款新台幣（下同）四十九萬元予上訴人三人
，其後又於如原判決事實欄一之(三)所載時地，由乙○○（或丙○
○○）主持開標，在標單上偽填如原判決附表三所示之會員之姓
名與標息，參與競標而得標，甲○○則在旁幫忙翻日曆，足以生
損害於如原判決附表三所示之會員。上訴人三人復向當次之活會
會員佯稱係如原判決附表三所示之會員得標，使活會會員陷於錯
誤，而詐得如原判決附表三所示之會款。(四)、丙○○○、甲○○
共同為自己不法之所有意圖，並承前揭概括犯意，明知前會已有
冒標之情形，無力再召集互助會，由甲○○擔任會首召集如原判
決事實欄一之(四)所載之Ｄ會互助會，使不知情之會員陷於錯誤，
如數交付頭會會款九十二萬元，其後又於如原判決事實欄一之(四)
所示時地主持開標，在標單上偽填如原判決附表四所示之會員姓
名與標息，參與競標而得標，足以生損害於如原判決附表四所示
之會員。復向當次之活會會員佯稱係如原判決附表四所示之會員
得標，使活會會員陷於錯誤，而詐得如原判決附表四所示之會款
。(五)、丙○○○意圖為自己不法之所有，承前揭概括犯意，明知
前會已有冒標之情形，無力再召集互助會，竟以甲○○之名義擔
任會首，召集如原判決事實欄一之(五)所載之Ｅ會互助會，使不知
情之會員陷於錯誤，如數交付頭會會款九十四萬元，其後又於如
原判決事實欄一之(五)所載時地主持開標，在標單上偽填如原判決
附表五所示之會員姓名與標息，參與競標而得標，足以生損害於
如原判決附表五所示之會員。復向當次之活會會員佯稱係如原判
決附表五所示之會員得標，使活會會員陷於錯誤，而詐得如原判
決附表五所示之會款。並向會員吳邱月治詐取如原判決事實欄一
之(五)所載之標息差額八百元、八百元、一千元、一千三百元。(六)
、丙○○○、甲○○共同意圖為自己不法之所有，承前揭概括犯
意，明知前會已有冒標之情形，無力再召集互助會，竟又由甲○
○擔任會首，召集如原判決事實欄一之(六)所載之Ｆ會互助會，使
不知情之會員陷於錯誤，如數交付頭會會款一百萬元，其後又於
如原判決事實欄一之(六)所載時地主持開標，在標單上偽填如原判
決附表六所示之會員姓名與標息，參與競標而得標，足以生損害
於如原判決附表六所示之會員。復向當次之活會會員佯稱係如原
判決附表六所示之會員得標，使活會會員陷於錯誤，而詐得如原
判決附表六所示之會款。並向會員吳邱月治、陳麗芬、廖黃嬌詐
得如原判決事實欄一之(六)所載之標息差額。(七)、丙○○○意圖為
自己不法之所有，承前揭概括犯意，明知前會已有冒標之情形，
無力再召集互助會，竟又以甲○○之名義擔任會首，召集如原判
決事實欄一之(七)所載之Ｇ會互助會，使不知情之會員陷於錯誤，
如數交付頭會會款五十六萬元，其後又於如原判決事實欄一之(七)
所載時地主持開標，在標單上偽填如原判決附表七所示之會員姓
名與標息，參與競標而得標，足以生損害於如原判決附表七所示
之會員。復向當次之活會會員佯稱係如原判決附表七所示之會員
得標，使活會會員陷於錯誤，而詐得如原判決附表七所示之會款
。(八)、丙○○○意圖為自己不法之所有，承前揭概括犯意，明知
前會已有冒標之情形，無力再召集互助會，竟又以甲○○之名義
擔任會首，召集如原判決事實欄一之(八)所載之Ｈ會互助會，使不
知情之會員陷於錯誤，如數交付頭會會款六十萬元，其後又於如
原判決附表八所示之時地主持開標，在標單上偽填如原判決附表
八所示之會員姓名與標息，參與競標而得標，足以生損害於如原
判決附表八所示之會員。復向當次之活會會員佯稱係如原判決附
表八所示之會員得標，使活會會員陷於錯誤，而詐得如原判決附
表八所示之會款。(九)、丙○○○明知前會已有冒標之情形，無力
再召集互助會，竟又以甲○○之名義擔任會首，召集如原判決事
實欄一之(九)所載之Ｉ會互助會，使不知情之會員陷於錯誤，如數
交付頭會會款七十二萬元，其後又於如原判決事實欄一之(九)所載
時地主持開標，在標單上偽填如原判決附表九所示之會員姓名與
標息，參與競標而得標，足以生損害於如原判決附表九所示之會
員。復向當次之活會會員佯稱係如原判決附表九所示之會員得標
，使活會會員陷於錯誤，而詐得如原判決附表九所示之會款。(十)
、丙○○○、乙○○共同意圖為自己不法之所有，承前揭概括犯
意，明知前會已有冒標之情形，無力再召集互助會，由乙○○自
任會首，由乙○○、丙○○○召集如原判決事實欄一之(十)所載之
Ｊ會互助會，使不知情之會員陷於錯誤，如數交付頭會會款五十
五萬元予乙○○，其後又由乙○○於如原判決事實欄一之(十)所載
時地主持開標（若乙○○不在場，則由丙○○○主持開標），在
標單上偽填如原判決附表十所示之會員姓名與標息，參與競標而
得標，足以生損害於如原判決附表十所示之會員。乙○○（或丙
○○○）復向當次之活會會員佯稱係如原判決附表十所示之會員
得標，使活會會員陷於錯誤，而詐得如原判決附表十所示之會款
。(十一)、丙○○○意圖為自己不法之所有，承前揭概括犯意，明知
前會已有冒標之情形，無力再召集互助會，竟又以甲○○之名義
擔任會首，召集如原判決事實欄一之(十一)所載之Ｋ會互助會，使不
知情之會員陷於錯誤，如數交付頭會會款五十八萬元，其後又於
如原判決事實欄一之(十一)所載之時地主持開標，在標單上偽填如原
判決附表十一所示之會員之姓名與標息，參與競標而得標，足以
生損害於如原判決附表十一所示之會員。復向當次之活會會員佯
稱係如原判決附表十一所示之會員得標，使活會會員陷於錯誤，
而詐得如原判決附表十一所示之會款。(十二)、丙○○○意圖為自己
不法之所有，承前揭概括犯意，明知前會已有冒標之情形，已無
力再召集互助會，竟又以甲○○之名義擔任會首，召集如原判決
事實欄一之(十二)所載之Ｌ會互助會，使不知情之會員陷於錯誤，如
數交付頭會會款八十萬元，其後又於如原判決事實欄一之(十二)所載
之時地主持開標，在標單上偽填如原判決附表十二所示之會員之
姓名與標息，參與競標而得標，足以生損害於如原判決附表十二
所示之會員。復向當次之活會會員佯稱係如原判決附表十二所示
之會員得標，使活會會員陷於錯誤，而詐得如原判決附表十二所
示之會款。並向會員吳邱月治詐取如原判決事實欄一之(十二)所載之
標息差額。(十三)、丙○○○意圖為自己不法之所有，承前揭概括犯
意，明知前會已有冒標之情形，已無力再召集互助會，竟又以甲
○○之名義擔任會首，召集如原判決事實欄一之(十三)所載之Ｍ會互
助會，使不知情之會員陷於錯誤，如數交付頭會會款四十四萬元
，其後又於如原判決事實欄一之(十三)所載之時地主持開標，在標單
上偽填如原判決附表十三所示之會員之姓名與標息，參與競標而
得標，足以生損害於如原判決附表十三所示之會員。復向當次之
活會會員佯稱係如原判決附表十三所示之會員得標，使活會會員
陷於錯誤，而詐得如原判決附表十三所示之會款。嗣上訴人三人
於八十八年三月底突宣告倒會，各該會員始知受騙等情。因而撤
銷第一審關於上訴人三人部分之判決，改判論處上訴人三人共同
連續行使偽造私文書罪刑，固非無見。
惟查：(一)、當事人聲請調查之證據，如與本案之待證事實無關緊
要者，事實審法院固可以裁定駁回，毋庸為無益之調查。若於事
實確有重要關係，而又非不易調查或不能調查者，則為明瞭案情
起見，自應依法踐行調查之程序，否則即屬應於審判期日調查之
證據而未予調查之違法。(1)、丙○○○否認冒標如原判決附表七
編號８，即原判決事實欄一之(七)所載Ｇ會被害人張淑霞部分之會
款，並具狀聲請傳喚張淑霞到庭用以證明上情（原審卷第六十六
頁）。而張淑霞苟到庭為有利丙○○○之供述，則丙○○○是否
有自訴人所指該部分之犯行，即尚非全無疑義。則為明瞭案情起
見，自應依法踐行調查之程序。原判決對上情未予以調查釐清，
復未說明何以不為調查之理由，其查證未盡且理由欠備，遽行判
決，尚有未洽。(2)、原判決認定丙○○○有前揭犯行，係依憑陳
桂美、盧金龍、黃洪雙、陳蔡笑、張秀娟等之供述，為其主要論
據之一，然丙○○○否認陳桂美、盧金龍、黃洪雙、陳蔡笑、張
秀娟等人之供述各情屬實，並聲請原審調閱丙○○○在淡水第一
信用合作社甲存第0000000號帳戶，自八十五年四月二十
五日起至八十八年四月一日止之匯款資料，用以證明陳桂美自八
十五年四月二十五日起，於每月之一、五、十、十五、二十五、
三十日，皆將其自招之會員會款匯入丙○○○上揭帳戶，陳桂美
實係自招會員之小會首，盧金龍、黃洪雙、陳蔡笑、張秀娟等人
均係透過陳桂美入會，實際上與丙○○○並不相識，彼等為不利
丙○○○供述各情均非實在等語。而苟向淡水第一用信合作社調
取前開資料結果，陳桂美確有上揭每月定期匯款與丙○○○情事
，則陳桂美、盧金龍、黃洪雙、陳蔡笑、張秀娟等人不利丙○○
○供述各情是否確屬事實，即尚非全無疑義。則為明瞭案情起見
，自應依法踐行調查之程序。原判決對上情未予以調查釐清，復
未說明何以不為調查之理由，其查證未盡且理由欠備，遽行判決
，尚有未合。(二)、有罪判決書所記載之犯罪事實，為論罪科刑適
用法律之基礎，故凡與適用法令有關之重要事項，必須詳加認定
，明確記載，然後於理由內敘明認定犯罪事實所憑之證據及認定
之理由，始足為適用法令之依據。原判決認定上訴人等就如原判
決事實欄所載之互助會，係採內標式而於每月標會一次，則縱上
訴人等於每月有以偽造標單之方式，向各該活會會員詐取得互助
會會款，然上訴人等每月就該等互助會所詐得之金額及活會人數
是否應不相同？稽諸原判決、就Ａ會部分於如原判決附表一編
號５、６活會人數均記載為四十五名；於如原判決附表一編號１
２、１３活會人數均記載為三十四名；於如原判決附表一編號１
４至１６活會人數均記載為二十九名；於如原判決附表一編號１
０、１１活會人數及詐得金額均記載為三十五名及二十五萬二千
元。、就Ｂ會部分於如原判決附表二編號５至７活會人數均記
載為四十名；於如原判決附表二編號８至１２活會人數均記載為
三十三名；於如原判決附表二編號１３、１４活會人數均記載為
三十二名。、就Ｃ會部分於如原判決附表三編號１至５活會人
數均記載為四十六名；於如原判決附表三編號１０、１１活會人
數均記載為三十五名；於如原判決附表三編號１２、１３活會人
數均記載為三十名。、就Ｄ會部分於如原判決附表四編號８至
１０活會人數均記載為二十八名。、就Ｅ會部分於如原判決附
表五編號４至９活會人數均記載為四十名；於如原判決附表五編
號１５、１６活會人數均記載為二十九名。、就Ｆ會部分於如
原判決附表六編號２、３活會人數均記載為四十八名；於如原判
決附表六編號６至１１活會人數均記載為四十三名；於如原判決
附表六編號１２至１５活會人數均記載為四十二名；於如原判決
附表六編號１６至２１活會人數均記載為四十一名。、就Ｇ會
部分於如原判決附表七編號１至４活會人數均記載為五十六名；
於如原判決附表七編號５至８活會人數均記載為五十五名；於如
原判決附表七編號１０至１６活會人數均記載為五十二名。、
就Ｈ會部分於如原判決附表八編號１、２活會人數均記載為五十
九名；於如原判決附表八編號３至７活會人數均記載為五十八名
；於如原判決附表八編號８、９活會人數均記載為五十六名；於
如原判決附表八編號１０、１１活會人數均記載為五十三名。
、就Ｉ會部分於如原判決附表九編號２、３活會人數均記載為三
十二名；於如原判決附表九編號４至７活會人數均記載為三十一
名。、就Ｊ會部分於如原判決附表十編號１、２活會人數均記
載為五十三名；於如原判決附表十編號３、４活會人數均記載為
五十一名；於如原判決附表十編號５、６活會人數均記載為四十
八名。、就Ｋ會部分於如原判決附表十一編號３至７活會人數
均記載為五十五名。、就Ｌ會部分於如原判決附表十二編號１
至５活會人數均記載為四十名。則原判決事實欄所為上開之認定
記載是否與事實相符，尚非全無疑義，上情與本件事實如何及原
判決之認定是否屬實攸關，自應詳予調查釐清論述說明。原判決
就上情未詳予調查釐清，復未於理由欄就上情為論述說明，事實
如何尚欠明瞭，本院無從判斷其適用法律是否有當，尚有未洽。
(三)、有罪判決書之事實一欄，為判斷其適用法令當否之準據，法
院應將依職權認定與論罪科刑有關之事實，翔實記載，然後於理
由內逐一說明其憑以認定之證據，並使事實認定與理由說明，互
相適合，方為合法。倘事實認定與理由說明，不相一致，或事實
與理由欄內之記載，前後齟齬，按諸刑事訴訟法第三百七十九條
第十四款後段規定，均屬判決理由矛盾之當然違背法令。原判決
事實欄認定丙○○○就Ｍ會部分以偽造標單之方式，使如原判決
附表十三所示之會員陷於錯誤，而詐得如原判決附表十三所示之
會款等情。乃原判決附表十三或記載丙○○○僅向編號１之被害
人魏錦菊詐得三十六萬五千四百元，然其合計欄或又記載丙○○
○該部分共詐得三百六十五萬四千元，其事實欄前後之記載不盡
明確一致，尚有未合。(四)、犯罪事實應依證據認定之，無證據不
得認定犯罪事實，刑事訴訟法第一百五十四條第二項定有明文。
且認定犯罪事實所憑之證據，須實際存在，就該案卷宗不難考見
者，始克當之。倘判決書內所記載之證據，與卷宗內筆錄或文件
之內容不相適合，則其判決之根據，實際上並不存在，自屬採證
違法。原判決認定丙○○○偽造如原判決附表七編號５所示（盧
）翁春之標單，而詐取得會款四十一萬二千五百元等情，係依憑
（盧）翁春於原審指訴明確（原判決第十頁第五至七行），為其
主要論據之一。然盧翁春於第一審供稱：伊有參加八十六年四月
十日的會（即原判決事實欄(七)所載之Ｇ會），伊是編號四十六之
翁春（第一審卷第一宗第二九五頁）；又原審訊問盧翁春：「丙
○○○是跟你借標還是冒標？」盧翁春答稱：「她說要跟我借錢
，我說沒錢於是我說叫她標我的會，她說尾會才要給我」；原審
另訊問盧翁春：「乙○○有沒有跟你借標？」答稱：「他母親（
即丙○○○）跟我借的」等情（原審卷第八十六頁）。原判決認
定上情所依憑盧翁春於原審指訴之筆錄，核與卷宗內盧翁春原審
筆錄所載內容不盡相符，其認定事實所採之證據難謂於法無違，
尚有未合。上訴意旨指摘原判決不當，尚非全無理由。按第三審
法院應以第二審判決所確認之事實為判決基礎，刑事訴訟法第三
百九十四條第一項前段定有明文。原判決上述之違背法令，影響
於事實之確定，本院無可據以為裁判，應將原判決撤銷，發回原
審法院更為審判。原判決理由欄四關於乙○○不另為無罪諭知部
分，基於審判不可分之原則，併予發回，附此敘明。
據上論結，應依刑事訴訟法第三百九十七條、第四百零一條，判
決如主文。
中　　華　　民　　國　九十四　年　　四　　月  二十一  日
                      最高法院刑事第二庭
                          審判長法官  董　明　霈
                                法官  林　茂　雄
                                法官  張　祺　祥
                                法官  呂　永　福
                                法官  吳　三　龍
      本件正本證明與原本無異
                                      書  記  官
中　　華　　民　　國　九十四　年　　四　　月　二十七　日
                                                  Ｍ
